臺灣高等法院刑事判決
109年度上易字第985號
上  訴  人  臺灣臺北地方檢察署檢察官
被      告  温淑媛



            葉卉穎（原名葉唐瑀）  





共      同
選任辯護人  葉恕宏律師
上列上訴人因被告違反人口販運防制法案件，不服臺灣臺北地方
法院108年度易字第420號，中華民國109年3月24日第一審判決（
起訴案號：臺灣臺北地方檢察署107年度偵字第16089號），提起
上訴，本院判決如下：
    主  文
上訴駁回。
    理  由
一、本案經本院審理結果，認原審以檢察官所指被告丙○○、乙○○
    涉犯人口販運防制法第32條第2項意圖營利，利用不當債務
    約束、他人難以求助之處境，使人從事勞動與報酬顯不相當
    之工作罪嫌，依卷內事證，尚不足以形成被告2人有罪之心
    證，本案既屬不能證明被告2人犯罪，自應依法為被告無罪
    之諭知，核無不當，應予維持，並引用第一審判決書記載之
    證據及理由（如附件）。
二、檢察官上訴意旨略以：原判決既已依現場蒐證照片、被告2
    人之供述及告訴人甲 （印尼籍，真實姓名年籍詳卷）之證
    述，認告訴人於受雇期間除從事原契約約定之家庭監護工外
    ，尚須至被告丙○○所經營之葉家小卷米粉店從事烹飪、洗碗
    及清潔等額外勞務，則該等勞務應回歸勞動基準法之最低工
    時標準為斷，而告訴人每日工作時間自上午8時30分許起至
    晚間11、12時許止，中間無明確固定之休息時間，每日工作
    長達15、16小時，每月薪資卻僅約新臺幣（下同）1萬8972
    元或1萬9539元，亦即平均時薪僅約42至43元，低於我國基
    本工資每月2萬1009元，每小時133元之規定，勞動條件顯然
    苛刻，每日工時亦遠超過勞動基準法所定正常工時每日8小
    時，或經勞資會議同意後延長工時之每日12小時或每月46小
    時，又未合理分配工作總時數，或於是否有何補休給予適當
    休息之情形，可見告訴人確實因被告2人之要求，從事與報
    酬顯不相當之工作；且告訴人僅會講印尼話，不會中文溝通
    ，面對陌生之環境居於脆弱之境況，實難以求助，原審未查
    上情，而諭知被告2人無罪判決，認事用法顯有疑義，爰
    依法提起上訴，請求撤銷原判決，更為適當之判決等語。
三、經查：
  ㈠告訴人係印尼籍勞工，於民國106年8月2日，以從事家庭看護
    工作之監護工申請入台，由東南亞人力資源公司仲介予被告
    乙○○看護其母即同案被告丙○○，入境的前5天由被告丙○○攜
    同告訴人至臺南葉家小卷米粉店從事煮菜、洗碗等工作，其
    後被告丙○○再將告訴人攜至臺北頂好商城葉家小卷米粉店從
    事煮菜、洗碗等工作，被告丙○○亦有陪同告訴人申辦手機門
    號，如被告丙○○不在臺北時，被告丙○○會交付家中鑰匙予告
    訴人，告訴人須自行由家中步行至頂好商城葉家小卷米粉店
    ，且告訴人曾傳訊息予東南亞人力資源公司之員工即證人卜
    亞蒂，表示其於受雇期間飲食及休息均不足，證人卜亞蒂再
    將該情告知公司同事即證人林思鳳，證人林思鳳即前往頂好
    商城葉家小卷米粉店查看，發現告訴人確實在該地煮東西、
    收拾碗盤等，遂將此情拍照並報警處理；然被告2人並非意
    圖營利，利用不當債務約束、告訴人難以求助之處境，使告
    訴人從事勞動與報酬顯不相當之工作，自難以人口販運防制
    法第32條第2項之罪責相繩，至被告2人是否有聘僱未經許可
    、許可失效或他人所申請聘僱之外國人，或指派所聘僱之外
    國人從事許可以外之工作，或非法扣留所聘僱外國人之護照
    、居留證件等情，係屬違反就業服務法或勞動基準法應予行
    政處罰之問題，殊難執此論以被告2人前述罪刑乙節，業經
    原判決論述明確。
  ㈡依證人即告訴人如下之證詞：
　⒈於警詢時指訴：我是以監護名義進入臺灣，主要是照顧阿嬤
    即被告丙○○、幫忙打掃，臺灣的仲介亞蒂老師說阿嬤有提到
    要幫忙另一家店的工作，阿嬤叫我去幫忙我就去幫忙，我每
    日早上8時起床，負責準備阿嬤的早餐、打掃家裡及幫阿嬤
    按摩，再由阿嬤騎車載我去市場買菜，早上10時到達一家餐
    廳工作，我在餐廳的工作內容是切菜、煮菜、洗碗、打掃等
    ，一直工作到晚上9時至9時30分不等，阿嬤再騎車送我回家
    ，回家後我還要幫忙阿嬤洗澡按摩，大概晚上12時才能休息
    ，星期天因為餐廳沒有開，不用去餐廳工作，就在住家做事
    ，如果家事有做完，下午才可以午睡，休息約3小時，之後
    等阿嬤回家，先幫阿嬤洗澡，再換我洗澡，再幫阿嬤按摩，
    一樣還是晚間12時就寢，一整天下來工作量太大，吃也吃不
    好，又沒有休息，後來我做得太累有向仲介公司的亞蒂老師
    反應，他有幫我向雇主反應，阿嬤說我每個早上和晚上幫他
    按摩各1個小時，每個月除了基本薪水外多給我2000元，最
    後我受不了，才會向隔壁店家的員工求救，我的基本底薪是
    1萬7000元，扣掉每個月健保費296元，我在餐廳工作沒有外
    支付我薪水，我從106年8月2日工作至今都沒有休假，但都
    有領到薪水，我可以自己決定如何花用等語（見不公開之臺
    灣臺北地方檢察署107年度偵字第16089號卷〈下稱偵字卷〉第
    18頁至第21頁）。㈡
　⒉於偵查時證稱：我於106年8月2日來臺工作，我來臺灣是要照
    顧阿嬤，來臺工作隔天下午阿嬤就把我帶到臺南店裡面工作
    ，從早上8點到晚上7點，洗盤子、收盤子、洗小卷、掃地、
    拖地，晚上8點回到家後幫阿嬤洗澡後，換我洗澡，再來就
    幫阿嬤按摩，晚上12點睡覺，我沒有跟阿嬤說我很累，我算
    是輕鬆的按摩，但就是一整天工作下來覺得很累，在臺南住
    了5天，我跟阿嬤一起搭高鐵回到臺北，我在臺北早上8點起
    床，9點以前要煮早餐，9點30分出門，阿嬤騎摩托車載我到
    店裡面，10點開始洗菜、切菜、煮菜、包水餃、包肉粽、端
    東西給客人吃、收碗盤、洗碗盤，中午沒有午休，做到晚上
    8點開始收，店內有4個人，就阿嬤、他女兒、另外一位越南
    籍的人跟我，我們4個人都一起做，只是覺得沒有辦法休息
    ，晚上9點離開店裡面，9點30分回到家，之後就幫阿嬤洗澡
    ，我洗澡，再來就是幫阿嬤按摩到12點，我每週沒有休息日
    ，每個月3日雇主給我薪水，每個月領到的薪水都不太一樣
    ，我底薪是1萬7000元，我都有領到，但每個月會扣1800元
    的仲介費，雇主沒有少給我薪水或扣我薪水的問題，我沒有
    跟被告2人反應過很累，因為我不會說等語（見偵字卷第212
    頁至第214頁）。
　⒊於原審審理時證述：我來臺灣的名義是照顧阿嬤，剛來臺灣
    的5天去臺南，在麵店工作，是阿嬤叫我去的，每天早上8點
    去麵店，晚上7點回家，在臺南麵店裡我要清潔、煮麵、洗
    碗，在臺北的時候，早上9點半去麵店，晚上9點半回家，在
    臺北麵店要煮飯、煮菜、包餃子，我從麵店回家後，要幫阿
    嬤洗澡、按摩，有時候12點，有時候1點才可以睡覺，我每
    天起床到晚上睡覺中間都沒有休息，我一個月工資是1萬700
    0元，要扣掉健保費296元及仲介費1800元，後來他們給我1
    萬9000元，阿嬤說2000元當按摩的錢，我來臺灣工作後沒有
    休息過，我怕阿嬤罵，店裡禮拜天休息，早上我整理好家裡
    後，因為我不能出門，就躺在床上休息，禮拜天下午阿嬤會
    買菜去店裡，要準備禮拜一開店用的，住在阿嬤那裡不需要
    扣掉食宿費用等語（見臺灣臺北地方法院108年度易字第420
    號卷〈下稱易字卷〉二第105頁至第110頁、第117頁、第119頁
    至第120頁）。
　⒋佐以卷附契約約定告訴人來台擔任監護工，接受雇主監督指
    揮，擔任雇主指定工作範圍內及其能力所及之工作，每月定
    期發給工資1萬7000元，並依規定代扣健康保險，雇主應免
    費提供告訴人適當休息空間、每日適當三餐及足夠休息時間
    （不得低於8小時），告訴人於服務1年以上3年未滿者，每
    年由雇主給予特別休假7日，或經過告訴人同意折發工資566
    .7元×7日，雇主每7天須給告訴人1天休假，如告訴人於休假
    日工作者，雇主須給每日566.7元之加班費等內容（見不公
    開偵字卷第49頁至第51頁）及外傭薪資明細表（見不公開偵
    字卷第31頁），可知告訴人自述其於來臺工作時已知悉係擔
    任監護工之工作，且有經仲介公司翻譯老師告知被告丙○○有
    要求要至店內幫忙，每日工作時間約為上午8時起至晚間12
    時止，雖然並沒有每工作7日休息1日，但均有領到相關之工
    資及加班費，其中並未扣除每日食宿費用，每日休息時間亦
    有8小時，尚與上開契約約定之內容無違。
　㈢又依行政院勞動部於105年9月19日發布，106年1月1日施行之
    我國基本工資調整為每月2萬1009元，每小時133元；106年9
    月6日發布，107年1月1日施行之我國基本工資調整為每月2
    萬2000元，每小時140元，此有勞動部全球資訊網所附基本
    工資之制訂與調整經過資料附卷可憑（見易字卷二第82頁）
    ，則告訴人自106年8月起至107年6月止之工作期間，每月實
    際領取之薪資，雖略低於上開所訂各該年度之基本工資標準
    ，然國人之所以引進外國勞工，乃係因外國勞工之薪資較本
    國勞工低廉，則於同一勞動條件下，本國勞工與外國勞工本
    難為平等之比，被告2人要求告訴人工作之時間及給付之薪
    資既未違反渠等與告訴人間所約定之契約內容，更提供告訴
    人免費之食宿，告訴人所領取之薪資又與前開標準相差未幾
    ，即難認告訴人有何遭受剝削而從事勞動與報酬顯不相當工
    作之情事。
　㈣再者，依告訴人如下之證詞：
　⒈於警詢時指證：我不可以任意離開工作處所，連出去買個東
    西都要阿嬤陪同，讓我感覺隨時隨地都受到阿嬤的監控，當
    時我在餐廳工作，走道廁所時遇到隔壁店家的一位員工，我
    立即向他借用電話撥打給我的仲介公司亞蒂老師求救，後來
    亞蒂老師透過臺北的友人來救我，我有行動電話，我打電話
    回印尼時需要使用家裡的無線網路，阿嬤都會在旁邊看，我
    只有星期日才能打電話，我的手機被設定成只能接電話不能
    打電話，只能收簡訊不能對外傳簡訊，所以我根本沒有辦法
    對外聯絡，阿嬤也不讓我打電話或跟別人講話，我居住的地
    點也不可以任意出入，只有阿嬤去臺南時才會把鑰匙給我，
    我語言不通也不知道去哪裡，因為害怕也不敢逃跑，只能待
    在家裡，就算阿嬤不在家我還是要去工作，而且要走路半小
    時去餐廳，阿嬤的女兒透過手機看監視器，餐廳工作結束後
    會由阿嬤的女兒監控我，送我返回住家，一開始不敢求救是
    因為我害怕恐懼，且我語言不通，最後我受不了了，才會在
    這一次透過隔壁店家的員工求救等語（見不公開偵字卷第22
    頁至第24頁）。
　⒉於偵查時證稱：被告不允許我使用手機，我也不可以外出，
    如果我跟家人聯繫，是一週一次，他們會開WIFI給我，阿嬤
    也在旁邊聽，其餘我都無法跟其他人聯絡、交朋友等語（見
    偵字卷第215頁）。
　⒊於原審審理時證述：阿嬤不讓我用手機，我可以用的手機是
    我從印尼帶來的舊手機，這支手機可以打電話、傳簡訊，介
    面是印尼文，後來我想買新手機，阿嬤不讓我買，阿嬤去臺
    南的時候，我請跟我一起在臺北麵店工作的越南人幫我去買
    手機，我跟越南人一起從麵店騎腳踏車去買手機，新手機的
    介面是印尼文，阿嬤或太太他們不會印尼文，我有用手機打
    電話給仲介公司的人，但打了就斷掉，沒有人接，我覺得我
    的手機有被設定，因為我的手機沒有辦法打電話出去，我打
    電話給阿嬤是可以的，但無法打電話給朋友，我有收到仲介
    簡訊跟我講仲介費5個月沒有繳，所以我找越南籍的人幫我
    跟仲介求救，說我吃不飽、工作量大，我要換雇主，我去麵
    店是阿嬤要求的，如果阿嬤去臺南，會給我家裡的鑰匙，讓
    我可以走路上下班，我走路的時候會經過印尼店等語（見易
    字卷二第112頁至第113頁、第115頁至第116頁、第118頁）
    。
　⒋可知告訴人平日雖無法任意使用手機，且不諳中文，然其平
    日在臺北麵店工作之地方尚有越南籍員工在場，其可與該越
    南籍員工溝通，甚可一同騎腳踏車外出購買手機，於被告丙
    ○○不在臺北時，告訴人亦可自行走路至臺北麵店工作，途中
    更會經過販賣印尼用品之商店，而被告2人並不懂印尼文，
    則告訴人若確實受有被告2人不當之對待，大可隨時趁隙以
    印尼文向該越南籍員工求救，或利用自行走路至臺北麵店之
    機會，向印尼商店內之人員求救，即難認告訴人有處於不能
    、不知或難以求助之處境。
四、綜上，檢察官以前揭上訴意旨提起上訴，為無理由，應予駁
    回。
據上論斷，應依刑事訴訟法第368條、第373條，判決如主文。
本案經檢察官吳文琦提起公訴，檢察官周慶華提起上訴，檢察官
李進榮到庭執行職務。
中　　華　　民　　國　　109 　年　　8 　　月　　26　　日
                  刑事第四庭  審判長法　官  陳筱珮
                                    法　官  邱滋杉
                                    法　官  羅郁婷
以上正本證明與原本無異。
不得上訴。
                                    書記官  朱家麒
中　　華　　民　　國　　109 　年　　8 　　月　　26　　日




附件
臺灣臺北地方法院刑事判決　　　　　　　108年度易字第420號
公　訴　人　臺灣臺北地方檢察署檢察官
被　　　告　丙○○　
                   
                   
                   
            乙○○（原名葉唐瑀）
                   
                   
                   
                   
                   
共　　　同
選任辯護人　葉恕宏律師
            李奇哲律師
            吳姈珊律師
上列被告因違反人口販運防制法案件，經檢察官提起公訴（107
年度偵字第16089號），本院判決如下：
    主  文
丙○○、乙○○均無罪。
    理  由
一、公訴意旨略以：丙○○與乙○○（原名葉唐瑀）係母女關係，乙
    ○○於民國106年8月2日，經由東南亞國際人力資源有限公司
    （下稱東南亞人力資源公司）仲介招募成年人甲 （印尼籍
    ，真實姓名年籍詳卷，下稱甲 ）來臺，至乙○○位於臺北市○
    ○區○○○路00巷00○0號0樓住處擔任家庭監護工，兩造並簽訂
    以丙○○為被看護人，為期3年之勞動契約。詎丙○○與乙○○基
    於意圖營利之犯意聯絡，利用外籍勞工無以在臺灣勞動市場
    自由找尋雇主，茍不願承擔遭期前解約遣返風險，往往僅能
    選擇容忍雇主不法勞動指揮，且甲 對臺灣環境陌生、不熟
    諳通用語言，除無親友外，甲 之手機、護照、居留證、健
    保卡等重要證件均由丙○○保管、支配掌控等，使其難以求助
    之弱勢處境，於監護工勞動契約存續期間，接續於106年8月
    3日起計5日除原定監護工作，另命甲 於107年8月3日下午某
    時起至丙○○位於臺南市葉家小卷米粉店從事非監護工之工作
    ，包括洗盤、收盤、洗小卷、掃地、拖地等工作，工作時間
    自上午8時起至晚間7時許，前後計5日；隨即偕同甲 北上臺
    北，由丙○○、乙○○2人指使甲 至臺北市○○區○○○路0段00號頂
    好商場地下1樓之葉家小卷米粉店，接續從事非屬監護工之
    工作內容，包括洗菜、切菜、煮菜、包水餃、包肉粽、端盤
    上桌、收碗盤、洗碗盤等工作，工作時間自上午10時許至晚
    間9時許，始得返回住處，甲 返回住處後又需替丙○○洗澡及
    按摩等工作，每日約於晚間12時方得就寢，致甲 受此難以
    求助之處境從事勞動。因認被告涉嫌違反人口販運防制法第
    32條第2項之利用不當債務約束、他人難以求助之處境，使
    人從事勞動與報酬顯不相當之工作罪嫌等語。
二、按犯罪事實應依證據認定之，無證據不得認定犯罪事實；不
    能證明被告犯罪者，應諭知無罪之判決，刑事訴訟法第154
    條第2項、第301條第1項分別定有明文。而所謂認定犯罪事
    實之證據，係指足以認定被告確有犯罪行為之積極證據而言
    ，該項證據自須適合於被告犯罪事實之認定，始得採為斷罪
    資料。且刑事訴訟上證明之資料，無論其為直接或間接證據
    ，均須達於通常一般之人均不致有所懷疑，而得確信其為真
    實之程度，始得據為有罪之認定，若其關於被告是否犯罪之
    證明未能達此程度，而有合理懷疑之存在，致使無從形成有
    罪之確信，根據「罪證有疑、利於被告」之證據法則，即不
    得遽為不利被告之認定，最高法院53年台上字第656號、29
    年上字第3105號、76年台上字第4986號判例意旨參照。次按
    刑事訴訟法第161條已於91年2月8日修正公布，其第1項規定
    ：檢察官就被告犯罪事實，應負舉證責任，並指出證明之方
    法。因此，檢察官對於起訴之犯罪事實，應負提出證據及說
    服之實質舉證責任。倘其所提出之證據，不足為被告有罪之
    積極證明，或其指出證明之方法，無從說服法院以形成被告
    有罪之心證，基於無罪推定之原則，自應為被告無罪判決之
    諭知，最高法院92年台上字第128號判例意旨參照。
三、公訴意旨認被告2人有人口販運防制法第32條第2項之利用不
    當債務約束、他人難以求助之處境，使人從事勞動與報酬顯
    不相當之工作罪之犯行，無非係以被告2人於警詢及偵訊時
    之供述、證人即告訴人甲 於警詢及偵訊時之證述、證人林
    思鳳於偵訊時之證述、被告乙○○與甲 簽訂之監護工勞動契
    約、從事就業服務法第46條第1項第8款至第10款規定工作之
    外國人委任跨國人力仲介辦理就業服務事項契約、外勞報到
    紀錄表、雇主委任跨國人力仲介招募聘僱從事就業服務法第
    46條第1項第8款至第10款規定工作之外國人契約、雇主委任
    跨國人力仲介招募聘僱從事就業服務法第46條第1項第8款至
    第10款規定工作之外國人契約之附約條款、外傭薪資明細表
    、甲 手機及簡訊截圖資料1份、現場蒐證照片8張等證據為
    主要論據。
四、訊據被告丙○○固坦承有偕同甲 前往臺南葉家小卷米粉店、
    頂好商城葉家小卷米粉店，而在該店期間，甲 確實有為其
    等掃地、洗碗等行為，且自麵店返回處所時，需為其按摩，
    惟因甲 為其按摩，所以每月會再多給付新臺幣（下同）2,0
    00元，及甲 之護照、個人證件均放在與被告丙○○同睡房間
    內之事實。被告乙○○固坦承甲 有在受雇期間中在頂好商城
    葉家小卷米粉店內為其等掃地、洗碗等事實，惟2人堅詞否
    認有何違反人口販運防制法第32條第2項之犯行。均辯稱：
    甲 於臺南葉家小卷、頂好商城葉家小卷所為掃地、洗碗等
    作為，僅係協助被告丙○○，而非被告要求其為上開非看護之
    工作內容而達勞力剝削之情事，且從未限制甲 與他人自由
    聯繫，或限制其飲食、通訊或行動自由等語。選任辯護人為
    被告辯稱：被告均按時給付甲 應得工資、亦無指派甲 到小
    吃店工作，甲 之所以會在小吃店出現，是因為照顧被告丙○
    ○，但是被告2人從來沒有要求甲 必須協助小吃店的生意經
    營，甲 的工作時間與休息時間也是跟著被照顧者丙○○而定
    ，且甲 之工作時間與勞動程度跟一般勞工無異且尚在合理
    範圍。再者，被告均按時給付甲 工資，被告2人因感謝甲 
    的用心照顧每個月都會主動額外給予2,000元的獎金，故被
    告並無巧立名目以不當債務剝削甲 。甲 不但自承有另一支
    舊手機可以正常對外聯繫，甚至甲 擁有家中鑰匙可以自己
    走路回家，甲 證述也自稱知道回家路上會經過印尼店舖，
    況被告從未限制甲 飲食份量與種類，反而因為與甲 語言不
    通，擔心甲 吃不飽，而在家中準備水果、零食等讓甲 自由
    取用，甲 在飲食上並沒有受到任何限制，復依甲 之健康檢
    查報告書可知甲 體重並未如其自稱因吃不飽而瘦了10公斤
    ，而是於半年內因丈夫外遇而開始重視外貌自行減重6公斤
    ，此部分體重之減輕幅度尚屬合理，自不得據此認定被告2
    人有虐待甲 之行為等語。
五、經查：
  ㈠按人口販運防制法第32條第2項規定，意圖營利，利用不當債
    務約束或他人不能、不知或難以求助之處境，使人從事勞動
    與報酬顯不相當之工作者，處3年以下有期徒刑，得併科新
    臺幣100萬元以下罰金。是該罪之成立，必行為人主觀上有
    營利之意圖，始足當之。而依人口販運防制法施行細則第4
    條規定，該條之「勞動與報酬顯不相當」，係指綜合考量被
    害人實際勞動所得報酬與其工時、工作內容、工作場所、工
    作環境等勞動條件相較顯不合理者而言；抑即須衡諸被害人
    之主觀認知及客觀一般人之通念，並綜合比較被害人所從事
    之勞動與所得之報酬，均認被害人所從事之勞動與所得之報
    酬，其等之對價關係顯不合理之情形，始克相當；復參照人
    口販運防制法第32條第2項之立法理由：「目前實務上常見
    人口販運集團以偷渡費用、假結婚費用、利息等各種名目不
    斷增加被害人所負之債務，並以此種不當債務造成被害人心
    理之約束，迫使其因無法清償而違反意願提供勞務，或利用
    被害人非法入境、非法居留、語言不通而不能、不知或難以
    求助之處境，迫使被害人提供勞務，而被害人實際所能取得
    之報酬，衡諸被害人之主觀認知及客觀一般人之通念均認顯
    不合理之案例，惟於現行法律中，對行為人利用此種造成被
    害人心理強制之手段，使被害人從事勞動與報酬顯不相當工
    作之行為，並無可資適用之刑事處罰條文，爰於第2項明定
    之。」是有關該條項處罰之適用，自以行為人主觀上有「意
    圖營利」，並利用「不當債務約束」或「他人不能、不知或
    難以求助之處境」，而「使人從事勞動與報酬顯不相當之工
    作」，始謂該當。而上開構成要件之解釋，參諸人口販運防
    制法之立法意旨，在於預防、禁止與懲治性剝削、勞力剝削
    、切除器官剝削等犯行，因認該法之「意圖營利」，並非指
    行為人單純之獲利，應限於已達「剝削」程度者，方可謂之
    。又該條文中所謂之「不當債務」，當係指與立法理由例示
    所舉之「偷渡費用、假結婚費用、利息」等由雇主巧立名目
    、苛扣收費且不具合法性之性質上相類似之債務方屬之。再
    所稱「利用他人不能、不知或難以求助之處境」，指人口販
    運加害人利用被害人非法入境、非法居留、身處異鄉、語言
    不通，或其他相當情形之弱勢處境而言，人口販運防制法施
    行細則第6條亦定有明文，是行為人就勞力剝削犯行之該當
    ，於解釋上應綜合社會現實及被害人心理層面等加以考量，
    若被害人處於脆弱情境，且行為人所施加之心理強制手段，
    已足使與被害人具相同經驗、背景之理性之人，均認自己已
    別無選擇而必須從事勞動，即應認行為人之手段具有不法性
    ，而與該法第32條第2項之構成要件相符，若非此情形，僅
    屬聘僱契約之債務不履行問題，自不能以該罪相繩。
  ㈡查，甲 係印尼籍勞工，於106年8月2日，以從事家庭看護工
    作之監護工申請入台，由東南亞人力資源公司仲介予被告乙
    ○○看護其母即同案被告丙○○，入境的前5天由被告丙○○攜同
    甲 至臺南葉家小卷米粉店有從事煮菜、洗碗等工作，其後
    被告丙○○再將甲 攜同至臺北頂好商城葉家小卷米粉店有從
    事煮菜、洗碗等工作，另被告丙○○有陪同甲 申辦手機門號
    ，如被告丙○○不在臺北時，被告丙○○會交付家中鑰匙與甲 
    ，甲 須自行由家中步行至頂好商城葉家小卷米粉店，及甲 
    曾傳訊息與東南亞人力資源公司之員工即證人卜亞蒂，表示
    其於受雇期間飲食及休息均不足，後證人卜亞蒂再將該情告
    知公司同事即證人林思鳳，證人林思鳳即前往頂好商城葉家
    小卷米粉店查看，發現甲 確實在該地煮東西、收拾碗盤等
    ，遂將此情拍照並報警處理等情，業據證人即告訴人甲 、
    證人卜亞蒂、證人林思鳳證述綦詳（見本院卷二第124頁、
    第130頁），並有現場蒐證照片8張在卷可稽（見臺灣臺北地
    方檢察署107年度偵字第16089號不公開卷，下稱不公開卷，
    第65至67頁、第173至183頁）。是此部分事實，堪信為真實
    。
  ㈢被告2人未利用不當債務約束甲 從事勞動與報酬顯不相當工
    作之行為。
  ⒈甲 於警詢時證述：我的基本底薪是17,000元，要扣掉每月健
    保費296元，我除了負責照顧丙○○外，還要去餐廳幫忙工作
    ，但在餐廳工作卻沒有得到額外報酬，沒有額外支付我薪水
    ，我只能領到每個月的基本薪資，薪水我可以自己決定要如
    何使用等語（見不公開卷第19至21頁）；於偵訊時證述：我
    不知道我每一天的薪水是多少，但是我們有薪資單，雇主每
    月3日給我薪水，我的底薪是17,000元，我都有領到，雇主
    會按薪資單上面的薪水給我，但是每月會扣1,800元，雇主
    說那是仲介費，雇主也沒有少給或扣薪水的問題等語（見臺
    灣臺北地方檢察署107年度偵字第16089號卷，下稱偵卷，第
    214頁）。於審理時證稱：我的薪資是19,000元，然後要扣
    掉296元健保費及1,800元的仲介費，我在警詢及偵訊所說底
    薪17,000元的意思是，約定薪水是17,000元，但阿嬤說2,00
    0元當按摩費，所以每個月有19,000元，外傭薪資明細表上
    的簽名是我簽的，我都有收到薪資表上的薪水，住在阿嬤那
    邊不需要扣除食宿費用。我後來有收到仲介傳訊息跟我說，
    我的仲介費有5個月沒有繳，但是我每個月都有被扣錢，再
    加上受雇期間我吃不飽、工作量大等原因，所以我請一起在
    麵攤工作的越南人幫我向仲介公司求救等語（見本院卷二第
    109至110頁、第113至114頁、第119頁）。證人卜亞蒂於本
    院審理時證稱：因為甲 的薪資已經先被扣1,800元，所以仲
    介費是向雇主收，之前雇主有交仲介費，後來就沒有，公司
    統計金額後，應該是9,000元，我有打電話、簡訊給甲 ，有
    問她是全額薪資給她，還是有扣服務費，然後甲 說每個月
    有扣1,800元。雇主欠款部分現在應該是付清了，是公司處
    理的等語（見本院卷二第123至124頁）。證人林思鳳於本院
    審理時證稱：甲 在受雇期間，仲介費沒有正常繳給公司，
    後來還有欠款，欠款多少我忘記了，印象中雇主後來好像有
    拿到公司來繳款等語（見本院卷二第132頁）。
  ⒉由甲 與證人卜亞蒂、林思鳳之證詞互核以觀，可知甲 每月
    基本薪資為17,000元，仲介費為1,800元，且該仲介費係由
    甲 每月薪資先行扣除後，再由雇主即被告2人轉交與東南亞
    人力仲介公司，此情堪以認定。惟依甲 所簽訂之從事就業
    服務法第46條第1項第8款至第10款規定工作之外國人委任跨
    國人力仲介辦理就業服務事項契約第4條可知，甲 本即應繳
    納此筆1,800元仲介費用，則甲 對於其必須繳納仲介費之義
    務既同意也知悉，而被告2人是否有再將仲介費轉交與仲介
    公司，則屬被告2人與仲介公司間之民事糾紛，與甲 無涉。
    是實難謂前揭扣款1,800元之仲介費內容有何不當，自難認
    被告2人有何巧立名目苛扣甲 薪資。從而，甲 每月薪資雖
    遭被告2人扣減1,800元之仲介費，然尚與渠之薪資無關，自
    難認被告2人有何遭巧立名目苛扣薪資。
  ㈣被告2人未利用甲 難以求助之處境從事勞動與報酬顯不相當
    工作之行為。
  ⒈關於證人甲 工時、工作內容及飲食是否足夠之認定：
  ⑴甲 於警詢時證稱：我每天早上8點起床，起床後要負責丙○○
    的早餐，之後要打掃家裡及幫丙○○按摩，早上10點抵達餐廳
    ，在餐廳工作內容是切菜、煮菜、洗碗、打掃等，在餐廳沒
    有午休時間，必須一直工作到晚上9點至9點30分不等，然後
    丙○○會載我回家，回家後要幫丙○○洗澡和按摩，到晚上12點
    才能休息，我從106年8月2日工作至今，都沒有休假。我平
    日飲食吃不飽，因為我的早餐只有兩片吐司加1杯咖啡，我
    的中餐晚餐是在我工作的餐廳吃的，我只能吃滷蛋和燙高麗
    菜，我一開始不知道滷蛋是和豬肉一起煮的，我不能吃豬肉
    ，後來知道後阿嬤才讓我用煎的，但是因為阿嬤會和我一起
    分吃高麗菜，所以我常常吃不夠。如果想要多吃，阿嬤會站
    在旁邊一直看，讓我不敢多拿和多吃。假日如果餐廳沒有開
    的時候，阿嬤會帶我出去吃，但是都要我們兩個一起分等語
    （見不公開卷第18至22頁）；於偵訊時證稱：我8點起床，9
    點前要煮阿嬤和我的早餐，9點30分出門，阿嬤騎摩托車載
    我到店裡，到店裡約10點就開始工作，洗菜、切菜、煮菜、
    包水餃、包肉粽、端東西給客人吃、收碗盤、洗碗盤，中午
    都沒有休息，做到晚上8點開始收，店內共有4人，大家都會
    一起做，只是覺得沒辦法休息，大概9點離開店面，回家後
    就是幫阿嬤洗澡，及我自己洗澡，再來就是幫阿嬤按摩到12
    點。我吃的東西和被告他們不一樣，我吃的部分只有豆干和
    青菜，他們沒有給我肉吃，因為我是回教徒，我不能吃豬肉
    ，他們知道我可以吃雞肉，我一週只有一次，就是週日休假
    的時候，在店裡面才有肉可以吃，其他每天就吃煎蛋而已等
    語（見偵卷第213至214頁）；於本案審理時證稱：我一到台
    灣的前5天是在臺南的麵店工作，早上8點去麵店，晚上7點
    回去；後來在臺北的麵店是早上9點半去麵店，晚上9點半回
    來，從麵店回家後要幫阿嬤洗澡、按摩，有時候12點睡覺，
    有時候1點才可以睡，每天從起床後到晚上睡覺的時間都沒
    有中間休息。我早餐吃吐司1片、咖啡，中餐和晚餐都吃飯
    、菜、蛋，阿嬤禮拜天會帶我去外面吃東西，去餐廳吃東西
    時，我也沒有趁機多吃一點，因為是他們幫我點餐，我和阿
    嬤一起分一份。我在106年7月13日體檢時體重是63公斤，到
    107年1月11日變成57公斤，是因為我吃不夠的關係等語（見
    本院卷二第106至111頁）。
  ⑵被告丙○○於偵查時供稱：甲 每天8點30分起床，因為甲 跟我
    睡同一張床，只要我起來他就會跟著起來，我平常大約8、9
    點起床，起床後甲 要幫我準備早餐和去菜市場，我大約晚
    上9點多洗澡，甲 會幫我洗，我大概9點多到10點多睡覺，
    我休息，甲 就可以休息了，甲 並沒有吃不飽的情形。台北
    的麵店是我女兒在顧，我一都大約去3、4次店裡，有時候是
    早上，有時候是下午，我會在店裡待一個小時以內就離開，
    我沒有叫甲 要在店裡工作等語（見不公開卷第128至130頁
    ）；於準備程序時稱：我沒有紀錄甲 工作的時間，我如果
    身體舒服就晚一點睡，如果身體不舒服就早一點起床，因為
    甲 都跟我睡同一張床，所以我身體狀況甲 都知道，甲 固
    定週日休息，甲 平日吃的東西都跟我一樣。洗碗、煮菜等
    工作基本上都是我的工作，但我去的時候，甲 就會說要幫
    我，所以我認為甲 做這些事，是出於幫助我，而不是我叫
    他去做等語（見本院卷一第60至61頁）。被告乙○○於偵訊時
    供稱：我媽媽是很早休息的人，不可能那麼晚才睡，甲 10
    點就可以休息了，甲 如果用餐時間有在店裡時，他會吃店
    裡的麵，還會自己炒飯，也會吃店裡的雞肉，他吃得飽，因
    為我媽媽都會買整隻雞，我媽會說分成幾分，甲 就自己煮
    來吃，禮拜天的時候，我哥哥還擔心她吃不飽，會把三餐準
    備好。○○○路的麵店一開始是我媽經營，我媽媽跌倒後就換
    我管理，我媽一週來3、4天，每次待大概3、4小時，我媽到
    店裡時，甲 就會陪她來，我沒有指派甲 什麼工作，只是有
    時候我在工作時，他會要來幫我，甲 之前有跟我母親說想
    學手藝，所以我母親有教她包水餃等語（見不公開卷第131
    至132頁、第134頁）；於準備程序時稱：基本上我還蠻照顧
    甲 的，我常常問他狀況可以嗎，如果有什麼問題都可以跟
    我說，我在麵店打掃時，甲 會主動說要來幫我，我並沒有
    制止他等語（見本院卷一第62至63頁）。
  ⑶本案中甲 與被告2人於本案係對立之勞資關係，雙方各執一
    詞。甲 之指訴有誇大其詞之可能，被告2人之供詞有避重就
    之可能。故本件需參考第三方之說法，方可釐清。茲說明如
    下：
  ①查，證人即同住之房客簡立宗於審理時證稱：我平常上班大
    概8點出門，晚上8、9點回家，晚上回到家時會遇到丙○○和
    甲 ，我不清楚甲 幾點睡覺，但丙○○大約11點多睡覺，甲 
    假日通常在家休息，至於甲 中間有無出去我就不知道，平
    時家中都有放水果、零食，我們有跟她說要吃什麼自己拿，
    但她只會拿一點點，再叫她拿，她也不會多拿。假日丙○○不
    在的時候，他會交代我要料理甲 的三餐，我早上出門，會
    先買中餐，及晚上要吃的東西，我晚上回來也會再問她有沒
    有想吃的。我一週大約切3至4次水果給丙○○和甲 吃，但甲 
    都意思意思拿一點而已等語（見本院卷二第135至140頁）。
    證人即餐廳負責人萬馥嘉於審理時證稱：丙○○與甲 大約一
    週來我的餐廳2至3次，我是負責結帳，但不負責點菜，結帳
    的金額就是2至3人份的錢，因為有時候丙○○的女兒也會來等
    語（見本院卷二第142至143頁）。
  ②次查，甲 應聘來臺擔任監護工，按其勞動契約之勞動條件為
    ：工資為17,000元及每月加班費以每日566.7元計算，雇主
    免費提供適當休息空間及每日免費三餐膳食，休息時間不得
    低於8小時，每工作7日給予1日休假，若於休假日工作即需
    給予加班費，此有雙方約定之勞動契約在卷可佐（見不公開
    卷第49至51頁），觀諸前述勞動契約提供中文、印尼文相對
    照，甲 於應聘時即可預料受僱之職務為監護工，其工時僅
    限制雇主應提供不得低於8小時之休息時間，及如於休假日
    上班雇主應給付每日566.7元加班費等情。再由卷附之現場
    蒐證照片可見甲 身著紅色圍裙及頭戴紅色鴨舌帽，並在店
    內後方洗手槽區工作、收拾、端送碗盤等情，堪認甲 於受
    僱期間，除從事家庭監護工外，仍至被告丙○○所有之米粉店
    工作，而從事非家庭監護工之工作。關於甲 每日工時，除
    綜合被告2人、甲 及證人簡立宗之證述外，並輔以現場蒐證
    錄影時間為19時39分至20時44分許，因而推論甲 之工作時
    間應起於每日上午8時30分許，為被告丙○○準備早餐，後至
    麵店工作並於20至21時許返回住所，後再幫被告丙○○按摩至
    晚上11至12時許左右，是甲 休息時間均有超過8小時。
  ③末查，依卷附之甲 月領薪資之簽收紀錄，甲 自106年9月起
    ，實際領取之基本薪資為每月17,000元，扣除健保費296元
    ，及加計週日加班費每日567元，倘該月為4週時，甲 領薪1
    8,972元；倘該月為5週時，甲 領薪19,539元，此有外傭薪
    資明細表及雙方簽訂之勞動契約可參（見不公開卷第31頁、
    第49至51頁）；徵諸行政院勞動部於105年9月19日發布，10
    6年1月1日施行之我國基本工資調整為每月21,009元，每小
    時133元，此有勞動部全球資訊網所附基本工資之制訂與調
    整經過資料存卷足參（見本院卷二第82頁），則甲 自106年
    9月起至107年6月止之工作期間，每月實際領取之薪資，雖
    略低於上開所訂各該年度之基本工資標準，然國人之所以引
    進外國勞工，乃係因外國勞工之薪資較本國勞工低廉，則於
    同一勞動條件下，本國勞工與外國勞工本難為平等之比，則
    甲 所領取之薪資亦與該標準相差未幾，尚難認其報酬顯不
    相當；況甲 亦自陳居住在被告丙○○住所，毋庸再給付任何
    食宿費用（見本院卷二第119至120頁），則甲 前開勞動所
    得報酬既未明顯低於前述基本工資標準，且勞動內容亦無顯
    然不合常情之處，自難遽認甲 有何遭受剝削而從事勞動與
    報酬顯不相當工作之情事。
  ④至於飲食是否充足部分，甲 表示被告2人有提供三餐，早餐
    吃吐司1片、咖啡，中餐和晚餐都吃飯、菜、蛋等語，佐以
    證人簡立宗之證述可知甲 住處有準備零食、水果，及證人
    萬馥嘉之證述亦可知被告2人與甲 至其餐廳用餐時，其用餐
    金額與人數相當，得認被告2人並非完全不提供或提供與其
    工作量顯不相當之飲食。再輔以甲 亦證稱被告丙○○從未開
    口說不可以吃太多，其亦未曾向被告2人反應吃不飽，而係
    自己認為被告丙○○的表情看起來在生氣等語（見本院卷二第
    110頁、第114頁）。然被告丙○○既未曾向甲 表示不可多吃
    ，甲 亦未向被告2人表示自己飲食不足，則實難苛求被告2
    人明確知悉甲 應食用何種分量之食物方飽足。
  ⒉關於甲 是否處於受監控、行動及通訊不自由而難以求助之認
    定：
  ⑴甲 於警詢時供述：目前居住地點我都無法任意進出，進出都
    要丙○○陪同，只有丙○○去臺南的時候會給我鑰匙，乙○○會透
    過手機看監視器（見不公開卷第22至23頁）；於偵訊時證述
    ：被告他們會一週開一次WIFI給我，但是阿嬤會在旁邊聽，
    其餘時間我都沒辦法跟其他人聯絡等語（見偵卷第215頁）
    。於審理時證稱：我剛來臺灣時有從印尼帶一隻手機過來，
    那支手機可以打電話、傳訊息，後來我工作滿1個月的時候
    我想要買1支新手機，但是阿嬤不讓我買，後來我是趁阿嬤
    去臺南時和店裡的越南人騎腳踏車去買手機，我的手機打給
    阿嬤是可以的，但是無法打給其他朋友，我感覺有人動過我
    的手機，我在工作期間，手機都沒有帶在身上。我曾經有打
    給仲介公司，但打了就斷，或是打了沒人接，打過去有響，
    但是沒有人接聽，感覺是被別人掛斷的。如果阿嬤去臺南時
    ，他會把鑰匙給我，然後我自己走路去麵店上班，如果阿嬤
    在臺北，他會騎車載我去等語（見本院卷二第112至118頁）
    。證人簡立宗於審理時證稱：丙○○會叫我開網路分享給甲 
    用，我大概2、3天分享一次，讓甲 可以打電話回家，每次
    分享給甲 的時間大概快1小時，甲 會自己找一個角落，在
    那邊跟家人講電話等語（見本院卷二第135至136頁、第138
    頁）；證人萬馥嘉於審理時證稱：被告一周約會到餐廳用餐
    2至3次，有時候是丙○○先來，有時候是甲 先來到餐廳等丙○
    ○等語（見本院卷二第143頁）；證人何立仁於審理時證稱：
    我先前將自己位於八德路的房子賣給乙○○，在談論房子細節
    時，有時候會跟乙○○、丙○○約在附近便利商店談，甲 會陪
    丙○○來，但可能丙○○來後，就會叫甲 先自己回去等語（見
    本院卷二第145至146頁）。
  ⑵由甲 及上開證人之證述可知，甲 於工作期間，曾自行從居
    所地步行至工作地、自行前往餐廳、或自行返回居所地，亦
    曾與同事自行出外購買手機，且曾主動打電話給仲介公司等
    情，是甲 之處境並不存在需無時無刻依附在被告2人身邊，
    甲 並非處於與外界完全隔絕而無法聯繫之脆弱狀態，其當
    有相當之求助途徑及機會，顯難認甲 於受雇期間係處於不
    能、不知或難以求助之處境，是甲 是否因受有心理強制手
    段之約束，違反其意願而提供勞務，亦非無疑。甲 雖又指
    訴其手機可能遭他人設定云云。惟查，依卷附甲 手機之通
    話紀錄以觀（見不公開卷第121頁），雖有一通電話上顯示
    印尼語「panggilan ditolak」，且經告訴代理人註記為「
    被設定無法撥出」，然下方之GOOGLE翻譯則顯示「打電話拒
    絕」，經本院函詢三星電子股份有限公司詢問該通話圖示之
    意，該公司回覆此圖示為當有用戶撥打該手機時，若點選紅
    色話筒拒絕接聽，則將於來電紀錄出現該圖示，此有三星電
    子股份有限公司回函可稽（見本院卷二第271頁），是足認
    甲 之手機可自由對外聯繫，且亦有因來電，而遭甲 拒絕接
    聽之紀錄，其所稱手機遭他人設定之指述與事實不符，應不
    可採。綜上，甲 並不處於受監控、行動及通訊不自由而難
    以求助之情。
  ⒊關於甲 是否處於不能、不知或難以求助處境之認定：
    甲 於受雇期間持有手機可對外聯絡，可自行步行至工作地
    、餐廳、居所地等情，業認定如前，堪認甲 對外聯繫管道
    暢通，自無難以向外求援之情狀可言，且若甲 果真受到不
    當待遇，亦可藉通話或上下班途中之機會尋求協助，是甲 
    是否處於「不能、不知或難以求助之處境」，亦有疑義。況
    被告2人均不諳印尼語，其在電話中求救，被告等人亦無從
    知悉，是甲 並非處於他人不能、不知或難以求助之處境甚
    明。至甲 指訴護照及居留證遭被告2人扣留乙情，為被告2
    人所否認，並辯稱：護照及健保卡等物係放在塑膠盒內，該
    塑膠盒內放被告丙○○的藥品，甲 只要每天幫被告丙○○
    拿藥，就會看到等語（見本院卷二第302至303頁）。是關於
    上開證件究由何人保管，雙方各執一詞，然而，縱令甲 之
    護照及健保卡遭被告2人扣留保管，其仍可透過行動電話或
    自由其他管道對外聯繫，向家人或主管單位求助，即可脫離
    與被告2人之僱佣關係。故甲 指述其護照及健保卡遭被告2
    人扣留乙情，客觀上尚未達使其處於不能或難以求助之脆弱
    處境。
七、綜上所述，公訴人所舉事證，尚難據以認定被告2人有何意
    圖營利，利用不當債務約束或他人難以求助之處境，使人從
    事勞動與報酬顯不相當之工作犯行。此外，復查無其他積極
    證據足認被告2人確有公訴人所指之違反人口販運防制法第3
    2條第2項之犯行，揆諸前開說明，自應為被告2人無罪之諭
    知。至於被告2人是否有聘僱未經許可、許可失效或他人所
    申請聘僱之外國人，或指派所聘僱之外國人從事許可以外之
    工作，或非法扣留所聘僱外國人之護照、居留證件等情事，
    則屬違反就業服務法或勞動基準法應予行政處罰之問題，殊
    難執此論以被告2人前述罪刑。
據上論斷，應依刑事訴訟法第301條第1項，判決如主文。
本案經檢察官吳文琦提起公訴，檢察官李山明、周慶華到庭執行
職務。
中　　華　　民　　國　 109　　年　　3 　　月　　24　　日
                  刑事第十一庭  法　官　吳玟儒
上正本證明與原本無異。
如不服本判決應於收受送達後20日內向本院提出上訴書狀，並應
敘述具體理由；其未敘述上訴理由者，應於上訴期間屆滿後20日
內向本院補提理由書（均須按他造當事人之人數附繕本）「切勿
逕送上級法院」。告訴人或被害人如對於本判決不服者，應具備
理由請求檢察官上訴，其上訴期間之計算係以檢察官收受判決正
本之日期為準。
                                書記官  曹尚卿
中　　華　　民　　國　 109　　年　　3 　　月　　24　　日